【裁判字號】    99,上,11
【裁判日期】    990520
【裁判案由】    侵權行為損害賠償
【裁判全文】
臺灣高等法院花蓮分院民事判決          99年度上字第11號
上  訴  人即
附帶被上訴人  甲○○
兼法定代理人  乙○○
兼法定代理人  丙○○
上列3人共同
訴訟代理人    曾泰源律師
被上訴人即
附帶上訴人    丁○○   住花蓮縣秀林鄉文蘭村文蘭16號
訴訟代理人    李文平律師
              張照堂律師
上列當事人間請求侵權行為損害賠償事件，上訴人對於臺灣花蓮
地方法院中華民國98年10月9日97年度訴字第153號第一審判決提
起上訴，被上訴人提出附帶上訴，本院於民國99年4月22日言詞
辯論終結，判決如下：
    主      文
原判決關於命上訴人給付新臺幣848,909元本息及假執行宣告暨
訴訟費用負擔裁判，均廢棄。
上開廢棄部分，上訴人即附帶被上訴人應連帶給付被上訴人即附
帶上訴人新臺幣328,909元，及自民國97年5月30日起至清償日止
，按年息5%計算之利息。
其餘上訴及附帶上訴駁回。
第一審及第二審訴訟費用（減縮部分除外），由上訴人即附帶被
上訴人連帶負擔20%，餘由被上訴人即附帶上訴人負擔。
    事實及理由
壹、程序方面：
    被上訴人於本案言詞辯論終結前，依民事訴訟法第460條第1
    項規定提起附帶上訴，又原聲明附帶被上訴人應再「給付」
    新台幣(下同)1,798,908元，嗣依民事訴訟法第446條第1項
    、第255條第1項第3款規定，減縮聲明附帶被上訴人應再「
    給付」1,228,908元，又再擴張聲明附帶被上訴人應「連帶
    給付」1,798,908元，及法定遲延利息，程序上均無不合，
    應予准許。
貳、實體方面：
一、被上訴人主張略以：其於民國97年2月16日駕駛車號5GL-372
    號之重型機車，至花蓮縣秀林鄉文蘭村2鄰31號前無號誌之
    交叉路口，適有上訴人甲○○駕駛車號K8B-993號重型機車
    未注意車前狀況快速駛來，兩車因而發生撞擊，致被上訴人
    頸椎外傷併頸椎損傷及四肢癱瘓、左脛骨高丘粉性骨折等傷
    害。爰依侵權行為之法律關係，起訴請求上訴人甲○○及其
    法定代理人即上訴人乙○○、丙○○連帶給付醫療費用69,
    756元、看護費220,000元、必要輔助復健器具及營養食品費
    4,788元、勞動失能費用1,353,273元、精神慰撫金1,000,00
    0元，合為2,647,817元。原審認被上訴人精神慰撫金請求以
    100,000元為當，其餘項目損失金額，上訴人均不予爭執而
    照准，計為1,747,817元，並因被上訴人同有肇事因素，應
    分擔50%之過失責任，及上訴人甲○○因本件車禍亦受有傷
    勢，同意精神慰撫金50,000元分擔50%即25,000元之抵銷，
    因而判令上訴人應「給付」被上訴人848,909元，及自起訴
    狀繕本送達翌日起即97年5月30日起至清償日止，按年息5%
    計算之利息，而駁回被上訴人其餘之訴。上訴人就其敗訴部
    分提起上訴，被上訴人則對其敗訴部分亦提起附帶上訴。
二、兩造上訴及附帶上訴後，對於原審認定被上訴人醫療費用、
    看護費、必要輔助復健器具及營養食品費用、勞動失能費用
    等各項損失金額，及上訴人即附帶被上訴人應連帶負損害賠
    償責任等事實，均不爭執。依兩造陳述及答辯要旨，僅就雙
    方應給付之慰撫金金額及過失比例為爭執。
（一）上訴人主張：被上訴人為左方車，應讓右方車先行，且應
      放慢駕駛速度，確認無來車方行通過，然被上訴人未經減
      速即貿然前行穿越路口，致與上訴人甲○○所駕駛之K8B-
      993號重型機車發生撞擊，被上訴人業已違反道路交通規
      則第102條第1項第2款。又被上訴人經酒精濃度測試值為
      0.35MG/L，亦屬酒後駕車而有涉犯刑法相關公共安全罪章
      之嫌。故被上訴人就本件車禍事故至少應負80%之過失責
      任，上訴人甲○○雖無照駕駛，且未注意車前狀況，然至
      多應負20%之過失責任。準此，原審判決上訴人甲○○及
      被上訴人各應負擔50%之過失責任，容有未洽。爰依法提
      起上訴。聲明：1.原判決不利於上訴人部分廢棄。2.上開
      廢棄部份，被上訴人於第一審之訴駁回。3.第一、二審訴
      訟費用由被上訴人負擔。上訴人對於被上訴人所提附帶上
      訴部分答辯聲明：1.附帶上訴駁回。2.訴訟費用由附帶上
      訴人負擔。3.如受不利判決，願供擔保，請准免為假執行
      。
（二）被上訴人主張：
    (一)原審誤認被上訴人為上訴人甲○○之左方車，且未就上訴
      人甲○○無照駕駛乙情併為斟酌，故原審認定雙方應各負
      50%之過失責任，實有多加過失責任於被上訴人之違誤：
      1.按未領有駕駛執照而駕駛機車者，係違反道路交通管理
        處罰條例第21條第1項第1款，自屬違反保護他人之法律
        ，依民法第184條第2項規定，應推定其有過失（最高法
        院97年台上字第2095號判決意旨可資參照）。上訴人甲
        ○○無照駕駛，依上開判決意旨明顯具有過失，原審認
        定雙方過失比例時，對此重要事項未加以審酌，實有違
        誤。
      2.蓋由被上訴人所受嚴重傷害為左腳之粉碎性骨折觀之，
        原審依憑警察局製作之道路交通事故現場圖認定被上訴
        人係上訴人甲○○之左側車，實有錯誤，若上訴人甲○
        ○從被上訴人之右側撞擊，依物理法則當無可能傷勢皆
        在左側。況該事故現場圖備考上記載：「警方到達現場
        時雙方人員已由救護車送醫，雙方車輛遭其他村民移動
        致無法正確繪製現場圖」亦可見該事故現場圖並不可採
        。再者本件路口狹窄且屬村道，上訴人甲○○行經路口
        應先停止，並觀察來車後才起步，惟其卻未減速，且於
        肇事後承認車速過快，顯然有嚴重過失。
      3.被上訴人係飲用「補力康」，乃屬原住民工作時普遍飲
        用之藥酒，具有提振精神之效用，故被上訴人之精神狀
        況未受減損，本次車禍事件與其飲酒並無因果關係。
    (二)原審認定上訴人應給付被上訴人慰撫金100,000元，而被
      上訴人應給付上訴人甲○○慰撫金50,000元，參酌雙方所
      受痛苦，顯然不符比例：被上訴人所受傷害為頸椎外傷併
      頸椎損傷及四肢癱瘓、左脛骨高丘粉碎性骨折，並領有重
      度肢障證明，受有永久性傷害，且工作能力只有之前之27
      %；上訴人甲○○則為左胸壁挫傷，左下肢擦傷，皆為輕
      傷。蓋被上訴人所受傷害實為上訴人甲○○數倍，慰撫金
      數額卻僅為2倍，顯然不合比例。
    (三)對上訴人上訴答辯聲明：1.上訴駁回。2.訴訟費用由上訴
      人連帶負擔。另提起附帶上訴，聲明：1.原判決廢棄。2.
      附帶被上訴人應「連帶」給付附帶上訴人848,909元，另
      應再連帶給付附帶上訴人1,228,908元，及自97年5月30日
      起至清償日止按年息5%計算之利息。3.第一、二審訴訟費
      用由附帶被上訴人連帶負擔。4.願供擔保，請准宣告假執
      行。
三、本案爭點一精神慰撫金部分：
    按「不法侵害他人之身體、健康、名譽、自由、信用、隱私
    、貞操，或不法侵害其他人格法益而情節重大者，被害人雖
    非財產上之損害，亦得請求賠償相當之金額。」民法第195
    條第1項前段定有明文。慰藉金之賠償須以人格權遭遇侵害
    ，使精神上受有痛苦為必要，其核給之標準固與財產上損害
    之計算不同，然非不可斟酌雙方身分資力與加害程度，及其
    他各種情形核定相當之數額(最高法院51年台上字第223號判
    例意旨可資參照）。查上訴人甲○○、被上訴人因本次車禍
    之發生，分別受有左胸壁挫傷及左下肢挫擦傷、及頸椎外傷
    併頸椎損傷、四肢癱瘓、左脛骨高丘粉碎性骨折等傷害，分
    據其等提出財團法人佛教慈濟綜合醫院診斷證明書為證，本
    院審酌上訴人甲○○及被上訴人所受傷害，身體及精神必然
    受有苦痛，認其等慰撫金之請求，均屬有據。原審因而審酌
    上訴人甲○○為高工肄業，乙○○為高中畢業，丙○○為國
    中畢業，名下均無財產；被上訴人為國中畢業，以打零工為
    生，名下有價值2,400,800元之財產等雙方身分、地位、經
    濟狀況、所受傷勢等，認上訴人甲○○得向被上訴人請求慰
    撫金50,000元，洵屬適當。又上訴人雖提出被上訴人癒後照
    片為證，主張被上訴人目前已能自由行走活動，且可自行駕
    駛車輛及從事工作，認被上訴人已經康復，原審准被上訴人
    慰撫金100,000元部分應再降低。惟本院考量被上訴人係受
    有頸椎損傷及左脛骨粉碎性骨折之嚴重傷害，目前雖已恢復
    行走能力，然此等類型傷害可能併發或遺留之後遺症，雖於
    短時間內不會顯現，卻可能在往後日子中逐一浮現，對於被
    上訴人身體健康影響可謂重大，故實不能單以目前被上訴人
    恢復程度，作為衡量慰撫金數額之唯一審酌依據；本院依上
    開說明，並參酌前開慰撫金衡量標準，認原審准許被上訴人
    慰撫金10萬，稍嫌不足，應予被上訴人慰撫金200,000元，
    方稱公允，逾此部份之數額，則屬過高，不予准許。
四、本案爭點二過失比例部分：
    按「損害之發生或擴大，被害人與有過失者，法院得減輕賠
    償金額，或免除之。」民法第217條第1項定有明文。查本件
    車禍發生原因，乃上訴人甲○○無駕駛執照，由東向西方向
    行駛，駛至上開無號誌交岔路口之路段，未依規定減速；適
    有被上訴人以酒後血液中酒精濃度為70mg/dl（換算後呼氣
    酒精濃度為每公升0.35mg /l），亦由南向北駛至該處，其
    為左方車未禮讓右方車先行，而發生碰撞，兩者同有肇事原
    因。依上訴人甲○○及被上訴人於警詢中所述，其等各為東
    西向、南北向之行進狀態，事故當時天氣晴朗，路面平坦，
    無任何障礙物，視線良好等情以觀，上訴人甲○○若減速慢
    行或被上訴人禮讓右方車先行，均得避免本件車禍之發生，
    上訴人甲○○、被上訴人均捨此避難行為而不為，兩造應同
    為肇事原因，各應分擔50%之過失責任。至被上訴人雖抗辯
    其為右方車，然依上訴人甲○○及被上訴人於警詢中所稱，
    事故時兩車分別係東西向、南北向行進之狀態，由雙方行駛
    方向之相對位置觀之，上訴人甲○○係屬右方車，堪予認定
    ；是故被上訴人主張其係左腳粉碎性骨折，顯見上訴人甲○
    ○並非自右側撞擊被上訴人，原審認定被上訴人為左方車自
    有違誤云云，委不足採；再者，被上訴人屬左方車之判斷，
    係根基於雙方行駛方向，縱使如上開道路交通事故現場圖備
    考記載，雙方車輛遭其他村民移動致無法正確繪製現場圖，
    亦僅影響判斷事故發生後車輛倒地位置等事，自不影響當事
    人行車方向之正確性及被上訴人係屬左方車之認定，據此被
    上訴人上開相關主張，自無足取。原審斟酌上開情形、雙方
    過失情節、綜合所有證據，認上訴人甲○○及被上訴人對本
    件車禍之發生應各負50%之過失責任，堪信實在。準此，被
    上訴人所得請求之賠償金額，經酌減50%後，應為923,909
    元（計算式：醫療費用69,756元+看護費220,000元+必要輔
    助復健器具及營養食品費4,788元+勞動失能費用1,353,273+
    精神慰撫金200,000元＝1,847,817元。1,847,817×50%＝92
    3,909元，元以下4捨5入）。
五、按「保險人依本法規定所為之保險給付，視為被保險人損害
    賠償金額之一部分；被保險人受賠償請求時，得扣除之。」
    「二人互負債務，而其給付種類相同，並均屆清償期者，各
    得以其債務，與他方之債務，互為抵銷。但依債之性質不能
    抵銷或依當事人之特約不得抵銷者，不在此限」強制汽車責
    任保險法第32條、民法第334條第1項定有明文。查被上訴人
    因本件車禍已受領強制責任保險金550,000元，另於事故發
    生之初，上訴人亦曾給付被上訴人慰問金20,000元，為兩造
    所不爭執，業據被上訴人提出致華南產物保險股份有限公司
    聲明同意書，並有被上訴人於民事準備理由書暨縮減訴之聲
    明狀中聲明縮減應受判決事項可憑。又承前所述，上訴人甲
    ○○因本件車禍受有精神苦痛，准其向被上訴人請求給付慰
    撫金50,000元部分，因其亦應承擔50%之過失責任，故可主
    張抵銷金額應為25,000元，故本件被上訴人可得請求上訴人
    連帶賠償給付之金額計為328,909元（計算式：923,909元-
    強制險金額550,000元-已賠付20,000元-可抵銷25,000元＝3
    28,909元）
六、綜上所述，本件被上訴人即附帶被上訴人依侵權行為之法律
    關係，請求上訴人即附帶被上訴人連帶給付328,909元，及
    自起訴狀繕本送達翌日即97年5月30日起至清償日止，按週
    年利息5%計算之利息，為有理由，應予准許。原審判命上訴
    人即附帶被上訴人給付848,909元，超逾上開金額，且未命
    上訴人「連帶」給付，均有違誤，上訴人及附帶上訴人指摘
    原判決此部分不當，求予廢棄改判，均有理由，應撤銷改判
    如主文第2、3項所示。又被上訴人請求不應准許部分，原判
    決為被上訴人即附帶上訴人敗訴之判決，則無不合，附帶上
    訴人指摘原判決此部分不當，為無理由，應予駁回，如主文
    第3項所示。本件被上訴人上訴利益為1,469,999元（即本院
    駁回其附帶上訴請求部分，計算式：1,798,908元-328,909
    元），及上訴人上訴利益即其敗訴部分328,909元，均不得
    上訴第三審，因案已確定，兩造各自陳明願供擔保，請准免
    為假執行及為假執行宣告，無併予宣告之必要，在此敘明。
七、據上結論，本件上訴與附帶上訴均一部有理由，一部無理由
    ，依民事訴訟法第463條、第450條、第449條第1項、第79條
    、第85條第2項判決如主文。
中    華    民    國    99    年    5     月    20    日
                     民事庭審判長法  官 謝志揚
                                 法  官 賴淳良
                                 法  官 劉雪惠
以上正本係照原本作成。
本件不得上訴。
中    華    民    國    99    年    5     月    20    日
                                   書記官 李德霞

司法院資訊處製作；財團法人民間司法改革基金會備份。
